【裁判字號】    89,台上,7722
【裁判日期】    891221
【裁判案由】    違反商業會計法等罪
【裁判全文】
最高法院刑事判決                              八十九年度台上字第七七二二號
    上  訴  人  甲○○
    選任辯護人  李志雄律師
右上訴人因違反商業會計法等罪案件，不服台灣高等法院中華民國八十七年十月十三
日第二審更審判決（八十七年度上更(一)字第三○四號，起訴案號：台灣台北地方法院
檢察署八十四年度偵字第一四○六五號），提起上訴，本院判決如左：
    主  文
原判決撤銷，發回臺灣高等法院。
    理  由
本件原判決認定上訴人甲○○係台北市○○街六十四號一樓金堡山銀樓有限公司（下
稱金堡山銀樓）之實際負責人，與真實姓名年籍不詳之「白」姓成年男子，明知金堡
山銀樓與財團法人聯合信用卡處理中心（下稱信用卡中心）及美國商業銀行臺北分行
等發卡銀行（下稱發卡銀行）所簽訂之特約商店合約，應以實際消費之簽帳單向信用
卡中心或發卡銀行請款；竟共同在報紙刊登「信用卡借款電話0000000」廣告
，以招攬客戶，從事以信用卡簽帳刷卡借款之不法業務，實際上並無購物消費行為。
先後於原判決附表所示之時間，由急需借款之信用卡持卡人林啟文、李美臻、張清富
、楊黃義等人以電話聯繫後，由該「白」姓男子將伊等帶領至金堡山銀樓，再由上訴
人以「假消費、真借款」之方式，製作消費簽帳單，交由伊等簽名後，上訴人即預先
扣取刷卡金額百分之十至二十不等之金額作為利息，再將刷卡金額百分之九十至八十
不等之現金充為借款交付予林啟文等人，而乘林啟文等人各有如原判決附表所示之急
迫情形，取得月息達百分之十一點二至百分之二十五之與原本顯不相當之重利，並以
之為常業。事後由上訴人將消費簽帳單彙送信用卡中心或發卡銀行請款，而賺得如原
判決附表所示預扣利息金額再扣除百分之三至百分之五不等手續費後之利息金額，由
二人平分花用等情。因而撤銷第一審判決，並變更檢察官起訴法條，改判論處上訴人
共同常業重利罪刑，固非無見。
惟查，(一)、按科刑判決書所記載之事實與理由之說明，彼此間必須互相適合，方為合
法。若事實與事實、事實與理由，或理由與理由之間所載彼此互相牴觸者，均難謂無
刑事訴訟法第三百七十九條第十四款所稱理由矛盾之當然違背法令。原判決事實欄記
載：上訴人預先扣取「刷卡金額百分之十至二十不等之金額作為利息」，再將餘款即
刷卡金額百分之九十至八十不等之現金交予林啟文等人，而取得「月息達百分之十一
點二至百分之二十五」之重利，並由上訴人將消費簽帳單彙送信用卡中心或發卡銀行
請款，上訴人依原判決附表所示「預扣利息金額扣除百分之三至百分之五不等手續費
」後，藉此賺得與原本顯不相當之利息等情（見原判決事實欄一後段）。前者謂上訴
人係預先扣取「刷卡金額百分之十至二十不等之金額」作為利息，後者則謂上訴人係
將前揭預扣之利息再扣除百分之三至百分之五不等手續費後，始為所取得之利息。對
於該百分之三至百分之五不等手續費是否屬於上訴人所取得利息之一部分，前後認定
不一，自有矛盾。又卷查金堡山銀樓與美國商業銀行台北分行信用卡中心簽訂之特約
商店合約書中，記載簽帳手續費為百分之四；而與財團法人聯合信用卡處理中心簽訂
之合約書中，則記載消費總金額五十萬元以下（不含五十萬元），其手續費為百分之
五，消費總金額五百萬元以上，手續費始為百分之三（見偵查卷第三十五頁反面、第
四十頁）。原判決附表所記載之借款金額既均未超過五十萬元，乃其事實欄竟認定本
件借款簽帳均須扣除百分之三至百分之五不等之手續費云云，亦與卷內資料未盡相符
。又原判決事實欄於括號內說明：「上訴人取得之利息係原判決附表所示預扣利息金
額扣除百分之三至百分之五手續費之金額，該利息金額與借款人實借金額之比例，即
為借款之月息」云云；理由內亦為相同之說明（見原判決第二面、第四面）。但依原
判決上開說明之方法計算結果，原判決附表編號一、五、六、七所示（林啟文、張清
富）借款之比例（即原判決所謂之月息）應為百分之十八點七五至百分之二十一點二
五之間；編號二、三、四所示（李美臻）部分應為百分之五點五五至百分之七點七七
之間；編號八（楊黃義）部分應為百分之十四點五九至百分之十七點０二之間。乃其
事實欄竟記載上訴人取得之月息為百分之十一點二至百分之二十五之間，亦有矛盾。
再原判決附表編號八所示借款部分，其刷卡金額為四萬八千元，預扣利息為八千一百
四十元，則其實付金額應為三萬九千八百六十元（即四萬八千元減八千一百四十元）
。乃原判決附表此部分實付金額欄竟記載為三萬九千三百六十元，亦有不合，均非適
法。(二)、按計算本件上訴人簽帳放款利率之多寡，應以其放款時向各該借款人實際收
取利息之金額，及其事後向信用卡中心請款而獲得付款之實際時程（即上訴人實際放
款之期間）作為衡量之基準。原判決理由第一段(一)內說明：依金堡山銀樓與信用卡中
心所簽訂特約商店約定書第二十三條規定，金堡山銀樓應自接受簽帳日起三日至二十
五日內向信用卡中心請款，信用卡中心應自請款之日起七個營業日內付款云云。若屬
無訛，則上訴人最快可於借款人簽帳借款三日後，向信用卡中心請款而獲付款；最慢
則可於借款後三十二日獲得付款。其時程愈短，利率相對愈高。原審並未詳查上訴人
對於其附表所示各筆借款實際上放款（即事後請款獲得付款）之期間長短若干，亦未
說明其理由，遽認上訴人所取得之利息金額與實借金額之比例約相當於月息為百分之
十一點二至百分之二十五之間云云，其論斷自屬無據。(三)、查本件公訴意旨指上訴人
自八十二年五月間起，至八十四年五月十一日止，即在上址以「假消費，真借款」之
方式借款予他人。而上訴人於法務部調查局航業海員調查處調查時亦供承：「金堡山
公司於八十二年五月間開始與美國運通國際股份有限公司、聯合信用卡中心、美國花
旗銀行大萊卡、美國商業銀行等簽約，加入上述銀行成為特約商店，並於加入特約商
店後，即有從事信用卡融資貸款業務」，「李光中等十八人在本公司所刷卡之簽帳單
內均係由我製作刷卡，其中有部分係以信用卡融資借款，部分則並沒有作任何金飾實
物交易，我在完成交易後再製作請款單向美國運通國際股份有限公司請款」等語（見
偵查卷第八頁反面、第九頁反面）。若其所述屬實，似與原判決認定上訴人係自八十
四年三月十四日起，僅借款予原判決附表所示楊黃義等四人之情節不符。究竟實情如
何？攸關本件犯罪時間及犯罪事實之認定，自有詳加查明釐清之必要。乃原審對此部
分未予查明，亦未說明對於上訴人上揭自白不予採信之理由，遽行判決，已有調查未
盡及理由不備之違誤。且就公訴意旨所指八十二年五月十四日至八十四年三月十四日
，以及八十四年五月二日起，至八十四年五月十一日間所為之犯行，是否成立犯罪，
亦未予審酌論斷，併有已受請求之事項未予判決之違法。又科刑之判決，應引用刑事
訴訟法第二百九十九條第一項前段，以為判決之依據；原判決科處上訴人罪刑，其據
上論結欄竟引用同法第三百九十九條第一項前段，亦有疏誤。上訴意旨雖未指摘及此
，然以上均係本院得依職權調查之事項，應認原判決有撤銷發回之原因。又原判決不
另為無罪諭知部分與發回部分有審判不可分關係，應併予發回。
據上論結，應依刑事訴訟法第三百九十七條、第四百零一條，判決如主文。
中      華      民      國    八十九    年     十二     月    二十一    日
                              最高法院刑事第七庭
                                  審判長法官  吳  雄  銘
                                        法官  石  木  欽
                                        法官  郭  毓  洲
                                        法官  吳  三  龍
                                        法官  劉  介  民
      右正本證明與原本無異
                                              書  記  官
中      華      民      國    八十九    年     十二     月    二十六    日


司法院資訊處製作；財團法人民間司法改革基金會備份。
